臺灣臺北地方法院民事判決　　　　　　100年度重訴字第344號
原　　　告　謝俊杰
訴訟代理人　楊久弘律師
複代理人　　羅詩蘋律師
被　　　告　許智平
訴訟代理人　張雙華律師
被　　　告　陳威志
訴訟代理人　李明諭律師
　　　　　　陳逸華律師
複代理人　　徐孟琪律師
複代理人　　林正椈
上列當事人間損害賠償事件，本院於民國100年11月2日言詞辯論
終結，判決如下：
    主  文
原告之訴及假執行之聲請均駁回。
訴訟費用由原告負擔。
    事實及理由
壹、程序部分：
    按請求之基礎事實同一者、不甚礙被告之防禦及訴訟之終結
    ，縱於訴狀送達後，原告仍得將原訴變更或追加他訴，無須
    得被告同意，此觀諸民事訴訟法第255條第1項第2款及第7款
    之規定自明。查本件原告起訴時係依民法第184條第1項、第
    185條及第541條第1項規定請求被告連帶給付新台幣(下同)
    7,775,800元及自起訴狀繕本送達翌日起至清償日止，按年
    息5%計算之利息，嗣於本院追加併依民法第544條、第263條
    準用第259條第1項第1款、第2款、類推適用第260條及不當
    得利法則請求，並變更聲明為(一)先位聲明：1.被告應連帶給
    付原告7,77 5,800元，及自起訴狀繕本送達翌日起至清償日
    止，按年息5&計算之利息。2.願供擔保，請准宣告假執行。
    (二)備位聲明：1.被告許智平應給付原告7,775,800元，及自
    起訴狀繕本送達翌日起至清償日止，按年息5%計算之利息。
    2.被告陳威志應給付原告7,775,800元，及自起訴狀繕本送
    達翌日起至清償日止，按年息5%計算之利息。3.第1、2項債
    務，如其中任一被告已履行給付時，他項被告於該被告履行
    給付範圍內免除責任。4.願供擔保，請准宣告假執行。查原
    告所為訴之追加與原訴，其主要爭點均在於被告受領原告交
    付投資款，是否應負返還責任之認定，具有社會生活上之共
    同關連性，而就原請求之訴訟及證據資料，於審理相當程度
    範圍內具有一體性，得期待於後請求之審理予以利用，且未
    礙被告之防禦及訴訟之終結，原告所為訴之追加之聲明，應
    予准許，合先敘明。
貳、實體部分：
一、原告主張：
  (一)被告許智平為原告之友人，告知原告其與被告陳威志共同投
    資古董生意，利潤頗豐，其可代原告投資，原告在被告許智
    平之鼓吹下，自96年起開始將錢交給許智平代為投資，其方
    式為被告許智平會通知原告有某一投資機會，欲原告將特定
    金額款項匯入被告許智平帳戶，約過幾天後，被告許智平會
    通知原告該古董已經賣出，並將原告之投資金額及利潤開立
    被告許智平為發票人之票據，交付原告。一開始之交易尚稱
    正常，惟自97年10月7日至98年1月6日之匯款投資，雖被告
    許智平仍然通知原告古董賣出並開票給原告，惟原告最終未
    取得票款，甚至98年1月9日至98年1月21日之匯款投資，被
    告許智平完全未開票給原告，經原告多次向被告許智平及被
    告陳威志催討仍無法取回，該金額總計為713萬元。原告其
    後經由新聞報導方知被告等乃違法吸金者，且投資之款項並
    未實際從事古董生意，係作為個人資金周轉使用，此舉顯然
    已涉及詐欺行為，依民法第184條第1項及同法第185條規定
    ，被告應負連帶賠償原告損害7,775,800元(含匯款713萬元
    及應得利潤855,600元)。退萬步言，如被告等稱確有代為投
    資古董生意，則依民法第541條第1項規定，應將代為投資之
    金額及獲利交付原告。
  (二)被告許智平受原告委任，代原告投資被告陳威志之古董買賣
    生意，自應對受委任事務負有注意義務，然其卻未監督、確
    認被告陳威志是否將投資金額確實用於古董買賣生意，已有
    過失，應依民法第544條規定負賠償之責。原告對被告許智
    平之信任基礎已失，爰依民法第549條第1項規定，終止原告
    與被告許智平間關於代原告投資被告陳威志古董買賣之委任
    契約，並以此書狀之送達做為終止委任契約意思表示之通知
    。委任契約既經原告依法終止，依民法第263條準用第259條
    第1款及第2款規定，被告許智平自應返還自原告處受領之投
    資款及自受領之時起之利息。又委任契約已終止，被告許智
    平受領原告之匯款713萬元之法律上原因已不存在，依民法
    第179條規定，被告許智平應負返還所受利益之責。另原告
    投資應得獲利率為12%，依原告匯款713萬元計算，原告應得
    利潤為855,600元，應民法第263條類推同法第260條之規定
    ，被告應賠償所受損害713萬元及所失利益855,600元。
  (三)聲明：
    先位聲明：1.被告應連帶給付原告7,775,800元，及自起訴
    狀繕本送達翌日起至清償日止，按年息5&計算之利息。2.願
    供擔保，請准宣告假執行。
    備位聲明：1.被告許智平應給付原告7,775,800元，及自起
    訴狀繕本送達翌日起至清償日止，按年息5%計算之利息。2.
    被告陳威志應給付原告7,775,800元，及自起訴狀繕本送達
    翌日起至清償日止，按年息5%計算之利息。3.第1、2項債務
    ，如其中任一被告已履行給付時，他項被告於該被告履行給
    付範圍內免除責任。4.願供擔保，請准宣告假執行。
二、被告許智平抗辯：
  (一)同案被告陳威志與原告均係被告友人，96年間被告陳威志以
    投資古董買賣可在短期間獲利邀約被告加入，被告亦認為此
    應係可獲利途徑，乃詢問弟弟、同事及原告有無投資意願，
    均獲渠等應允投資。故自96年底開始，當被告陳威志告知有
    投資標的後，被告即告知弟弟、同事及原告，由個人決定該
    次投資之出資額，並匯入被告帳戶，被告於收到款項後加上
    自己之出資額，再匯與被告陳威志，供被告陳威志購買該次
    欲投資之古董。嗣古董賣出後，被告陳威志會開立支票交付
    被告，被告再依弟弟、同事及原告個人投資比例分別開立較
    諸被告陳威志上開支票發票年月日晚數日之支票交付渠等收
    執，此即為信賴被告陳威志而投資古董買賣之模式，此過程
    應屬代收代付性質，與原告間並無委任關係存在。被告明白
    告知古董買賣係由被告陳威志為之，此投資係基於對人之信
    賴，有其風險性，若欲投資必需無貸款亦無負債，殊免生活
    遭受影響。原告考慮良久，方在被告告知上開訊息後八個月
    即96年12月份始主動表示有投資意願。是於原告決定投資之
    時即明知被告僅為投資人，而該古董生意並非被告與被告陳
    威志共同經營，且原告並非出諸被告積極鼓吹方決定投入金
    額，被告陳威志亦從未向被告保證獲利30%。
  (二)原告提出新聞報導，其內均無一提及被告為共同違法吸金之
    人，原告竟引之為被告違法吸金事實佐證，誠屬誤謬。被告
    陳威志案發後，警方確曾要求被告至警局說明，當下對警方
    詢問與被告陳威志間屬借貸或投資關係時，被告並未陳稱二
    人係借貸關係。
  (三)每次古董投資是否參與均由原告自行決定，縱認兩造間有委
    任關係，然被告所受任之事務亦僅單純限於收受原告投資款
    、將之轉匯被告陳威志及將原告應得款項交付原告，未能取
    回投資款係肇因於被告陳威志未將款項交付，既非可歸責於
    被告，被告何有過失可言！被告既未收取金錢，自無從將之
    交付原告，原告依民法第541條第1項請求被告交付金錢誠屬
    無稽。縱認兩造間有委任關係原告得依法終止，惟被告於原
    告為終止之意思表示前，已依原告指示將自原告處所代收之
    款項如數交付被告陳威志，故無從將代收之款項返還原告。
    再者，原告所引用之民法第263條規定，明定於當事人間終
    止契約所得準用之法條要民法第258條、第260條，至民法第
    259條並非在準用之列，原告依民法第263條準用第259條第1
    款、第2款規定請求被告返還其交付之投資款，於法顯然不
    合。再被告自原告處所收投資款已悉數交付被告陳威志，
    被告並未受有任何利益，原告依不當得利訴請被告返還所受
    利益，核與不當得利構成要件有間等語。
  (四)聲明：原告之訴駁回。若受不利判決，願供擔保請准宣告免
    為假執行。
三、被告陳威志抗辯：
  (一)被告陳威志確實長期經營古董買賣、投資多年，對古董市場
    有相當程度之研究、經驗，就此可以被告所持有之古董商品
    足證，另原告所提出「佳欣藝術文化股份有限公司」被告陳
    威志之名片，其上載明陳威志擔任總經理職務，且依經濟部
    公司登記資料所示，佳欣藝術文化股份有限公司所營事業有
    「藝術品諮詢顧問業」即係經營古董之買賣、投資、評鑑等
    顧問事業，足證被告陳威志確實為古董經營買賣、投資方面
    之專家，由當初忠孝東路之小店家輾轉擴大經營為現今一品
    大廈名宅之店面，所賴者為其獨到、專業意見，故而吸引投
    資之友人自願集資投資被告陳威志之古董生意而均因此獲利
    豐厚。依原告起訴所陳述之事實中，僅提及原告之友人即被
    告許智平主動向原告邀請投資，並由被告許智平匯回獲利金
    額可證，被告陳威志自始至終均無有向原告鼓吹投資，亦無
    主動透過被告許智平向原告兜攬資金，被告陳威志如何涉及
    詐欺行為，實令人費解；況且，原告自承「原告自投資前至
    投資匯款過程中，從未見過陳威志或與陳威志談話、通訊，
    原告僅認識被告許智平。原告與陳威志互不認識」，且證人
    於100年11月2日言詞辯論期日到庭證述，原告與被告許智平
    為好友，於整個投資過程中，根本未予被告陳威志有過任何
    接觸，也不認識被告陳威志，顯見被告與原告素未謀識，被
    告既不認識原告且未與原告交談過，被告豈有對原告施行詐
    術之可能！鼓吹原告投資者均僅指向被告「許智平」，原告
    為匯款之帳戶為被告「許智平」所有，且原告所主張將投資
    獲利之金額開票匯回與原告者亦為「許智平」所為，換言之
    ，依原告起訴所主張之事實理由，自始至終，與原告有金錢
    往來關係者，均僅有被告「許智平」一人，均與被告陳威志
    無關，被告陳威志與被告許智平既無共同不法侵害原告之權
    利，被告陳威志自無庸負連帶損害賠償責任。
  (二)原告提出新聞報導指述被告陳威志實際上並未從事古董買賣
    生意，而係將原告投資之款項作為個人資金周轉使用因而涉
    嫌有詐欺之侵權行為存在云云，惟新聞報導所陳述者並非事
    實，不能僅憑新聞報導片面指責被告陳威志有惡意吸金詐財
    之侵權行為。原告自96年12月4日投資起至97年10月2日止獲
    利甚豐，若被告真係詐欺行為（僅假設語氣），又何須將獲
    利交給同案被告許智平長達約一年之久，又被告對於投資失
    利亦甚感愧疚，遂簽立本票予原告，顯見被告自始即非詐欺
    ，由此足證原告僅因投資失利而挾怨報復，是以被告並未對
    原告施行任何詐術而純係投資行為，縱退萬步言（僅假設語
    氣），原告主張所失利益之計算亦毫無根據，蓋投資本有風
    險存在，豈可以之前投資獲利率為計算所失利益之基礎，原
    告主張實不足採。
  (三)聲明：原告之訴駁回。若受不利判決，願供擔保請准宣告免
    為假執行。
四、兩造爭執及其論述：
  (一)原告依民法第184條第1項、第185條規定，請求被告賠償損
    害，是否有據？
  1.按當事人主張有利於己之事實者，就其事實有舉證之責任，
    民事訴訟法第277條前段定有明文。又因侵權行為所生之損
    害賠償請求權，以有損害之發生，及行為人有故意或過失不
    法侵害他人權利之事實外，並以二者之間有相當因果關係為
    其成立要件，若其行為並無不法，或其行為並無故意或過失
    ，即無賠償之可言。是倘行為人否認有侵權行為，即應由請
    求人就此利己之事實舉證證明；若原告先不能舉證，以證實
    自己主張之事實為真實，則被告就其抗辯事實即令不能舉證
    ，或其所舉證據尚有疵累，亦應駁回原告之請求（最高法院
    17年上字第917號判例參照）。原告主張被告謊稱有古董投
    資為由，誘騙原告出資吸金作為個人資金週轉之用而受有損
    害云云，既為被告否認，揆諸上揭說明，自應由原告就此事
    實舉證證明之。
  2.經查，原告主張被告有共同詐騙投資款事實，提出新聞報導
    數紙為證，惟查該新聞報導係記載「陳０志等人涉嫌於95年
    起，以古董買賣投資案名義，對外不法吸金．．向多名被害
    人表示投資古董買賣的投資報酬率甚佳，藉短期投資、高報
    酬方式吸引投資人出資，由陳嫌集資後購買已物色之古董然
    後賣出，賺取其中差價，再依出資比例分配利率．．始坦承
    後來被害人所投資之款項並未實際從事買賣古董生意，係做
    為個人資金週轉使用」「台北市一名古董商假藉古董詐騙」
    等語(見卷第11、138、139頁)，並未記載被告有以相同手法
    詐騙原告投資款之事實，此報導內容係撰稿記者依其個人搜
    集新聞事件所得資料所為之新聞陳述，並無其他被害人陳述
    、被告供述或資金往來流向等資料可供查證所述內容是否屬
    實，自難僅憑數紙新聞報導內容遽認被告二人共同詐騙原告
    。次查依原告陳述，係由被告許智平告知有投資標的後，由
    原告決定該次投資之出資額，並匯入被告許智平帳戶，被告
    許智平通知古董賣出後，再開立含投資金額及利潤面額之支
    票交付，原告不認識被告陳威志且未交談過等語，原告配偶
    牛素瑛並證稱「投資標的都是許智平告訴我先生的，投資過
    程沒有接觸過陳威志，是後來跳票才有碰面，陳威志表示說
    他有收到我們的錢做古董投資，他們願意負責。」等語(見
    卷第205頁反面、第206頁) ，而原告提出「佳欣藝術文化股
    份有限公司」被告陳威志之名片，其上載明陳威志擔任總經
    理職務，佳欣藝術文化股份有限公司所營事業為藝術品諮詢
    顧問業，此有該公司基本資料查詢可稽(見卷第170頁) ，被
    告陳威志並提出集資購買古董照片數十幀為憑(見卷第76-12
    9頁)，則被告陳威志抗辯有從事古董經營買賣、投資事業乙
    詞，尚難認屬虛偽。再查依原告提出投資匯款明細記載(見
    卷第1-6頁)，96年間投資交易原告均取得投資本金及利潤，
    嗣後續投資款713萬元及利潤未能取得，被告陳威志則開立
    面額778萬元本票交付原告，另開立面額36,241,000元本票
    交付被告許智平，為兩造所不爭執，並有該2紙本票可稽(見
    卷第69、140頁)，自難以被告許智平簽發支票日期與原告匯
    款日期相同或延後乙事，遽認被告係以投資古董為名而行詐
    騙之行為。原告提出新聞報導、被告陳威志名片及告許智平
    兌現支票時間對照表等內容，尚不足以證明被告有共同詐騙
    原告投資款之事實，原告主張被告保證獲利及被告許智平於
    警局偵訊時稱與陳威志間屬借貸而非投資乙節，亦未能舉證
    證明之，原告主張被告共同詐欺云云，即不可採。原告依民
    法第184條第1項、第185條規定，請求被告賠償損害7,775,8
    00元，於法即屬無據。至原告於100年11月10日提出民事辯
    論意旨狀二所述被告陳威志涉嫌詐欺及違法吸金案，經本院
    地檢署以99年度偵字第26506號提起公訴乙節，屬言詞辯論
    終結後所提出之訴訟資料，依法不得加以審酌，且該起訴事
    實中並未包含原告本件起訴主張之事實在內，附此敘明。
  (二)原告依民法第541條第1項、第544條、第259條第1款、第2款
    、第260條、第179條之規定，請求被告給付7,775,800元，
    是否有據？
  1.按稱委任者，謂當事人約定，一方委託他方處理事務，他方
    允為處理之契約；受任人因處理委任事務，所收取之金錢、
    物品及孳息，應交付於委任人。民法第528條、第541條第1
    項分別定有明文。查原告係經被告許智平告知投資機會，經
    原告同意後將投資金額匯入被告許智平帳戶內，由被告許智
    平將原告投資金額轉匯任被告陳威志帳戶，被告陳威志並未
    當面向原告鼓吹投資及收取原告交付投資款，亦未承諾代為
    處理事務，難認雙方有委任契約關係存在。被告許智平收取
    原告投資款後，依原告指示交付被告陳威志，應認原告係委
    任被告許智平處理投資款交付事宜，經被告許智平允諾後，
    雙方意思表示一致，委任契約即屬有效成立。又民法第541
    條第1項規定：「受任人因處理委任事務，所收取之金錢、
    物品及孳息，應交付於委任人」，固係指受任人因處理事務
    ，事實上由第三人所受取之金錢、物品、孳息應交付於委任
    人而言。原告匯入被告許智平之投資款為713萬元，被告許
    智平已依約轉匯入被告陳威志帳戶，嗣被告陳威志未能給付
    投資款及利潤，由被告陳威志開立面額778萬元本票交付原
    告，已如前述，被告許智平依約將原告投款款匯入被告陳威
    志帳戶，其受任處理交付投資款之事務已完畢，被告許智平
    並未並未受領被告陳威志交付原告投資款713萬元及利潤，
    自無從交付原告。原告依民法第541條第1項規定請求被告給
    付投資款及應得利潤7,775,800元，於法無據。
  2.另按契約之解除，係使契約自始歸於消滅，以回復訂定契約
    以前之狀態。契約之終止，則使契約自終止時起嗣後歸於消
    滅，其已經發生效力者，不生回復原狀之問題，二者效力不
    同。民法第263條規，第258條及第260條之規定，於當事人
    依法律之規定終止契約者準用之。民法第259條之規定於當
    事人依法律之規定終止契約時，不在準用之列。原告主張以
    準備狀繕本送達終止與被告許智平間委任契約，依民法第26
    3條準用第259條第1項第1款、第2款規定，請求被告許智平
    返還投資款項7,775,800元，即屬無據。
  3.依原告與被告許智平間委任契約內容，係由原告將投資款匯
    入被告許智平帳戶，被告許智平再將原告投資款匯入被告陳
    威志帳戶，供古董買賣資金用途，被告許智平受託處理事務
    之內容係將原告投資款全數交付被告陳威志，並非受託管理
    原告投資款之投資運用事務，被告許智平將原告投資款713
    萬元全數交付被告陳威志投資，應認被告許智平已依約履行
    委任事務，縱被告陳威志事後未能給付投資款及應得利潤予
    原告，亦屬被告陳威志是否依與原告間投資約定賠償投資損
    失之問題，被告陳威志就原告交付投資款如何運用投資及發
    生投資虧損之風險等事項，並非被告許智平受託處理委任事
    務之範圍，被告許智平並無監督處理之責，原告主張被告許
    智平未盡監督之責，處理委任事務有過失云云，核不足取。
    被告許智平處理委任事務並無過失，原告依民法第544條、
    第263條類推第260條規定請求被告給付投資款及利潤7,775,
    800元，亦屬無據。
  4.被告許智平依原告指示，將原告匯入投資款713萬元轉匯入
    被告陳威志帳戶，被告陳威志無法履行投資約定，乃開立面
    額778萬元本票交付原告，被告許智平於委任期間將原告交
    付投資款悉數交付被告陳威志，並未有受領被告陳威志交付
    投資利得而未給付原告之情事，即被告許智平並未受有任何
    利益，原告依民法第179條規定請求被告許智平返還投資款
    及利潤7,775,800元，並無依據。
五、綜上所述，原告先位聲明依民法第184條第1項、第185條規
    定，請求被告連帶賠償7,775,800元及法定利息，備位聲明
    依民法第179條、第541條第1項、第544條、第260條、第259
    條第1項第1款、第2款、第260條等規定，請求被告給7,775,
    800元及法定利息，均屬無理由，均應予駁回。
六、因本件事證已臻明確，兩造其餘主張陳述及所提之證據，經
    本院斟酌後，認與判決結果不生影響，均毋庸再予論述，附
    此敘明。
七、據上論結，原告之訴為無理由，依民事訴訟法第78條，判決
    如主文。
中    華    民    國   100    年    11    月    25    日
                  民事第一庭    法  官  熊志強
以上正本係照原本作成。
如對本判決上訴，須於判決送達後20日內向本院提出上訴狀。如
委任律師提起上訴者，應一併繳納上訴審裁判費。
中    華    民    國   100    年    11    月    25    日
                                書記官  謝盈敏